【裁判字號】    92,台上,6673
【裁判日期】    921127
【裁判案由】    違反銀行法等罪
【裁判全文】
最高法院刑事判決                              九十二年度台上字第六六七三號
    上  訴  人  戊○○
    選任辯護人  鍾永盛律師
                邱  鴻律師
    上  訴  人  甲○○
    選任辯護人  牛湄湄律師
    上  訴  人  丙○○
    選任辯護人  鄭金溪律師
    上  訴  人  丁○○即黃廣.
    選任辯護人  羅翠慧律師
    上  訴  人  乙○○
右上訴人等因違反銀行法等罪案件，不服台灣高等法院中華民國九十二年一月二十二
日第二審判決（八十七年度上訴字第三八六四號，起訴案號：台灣台北地方法院檢察
署八十五年度偵字第一四０七三、一九四四０號，八十六年度偵字第四三一八、五一
八八、七０六八號），提起上訴，本院判決如左：
    主  文
原判決關於戊○○違反銀行法及甲○○、丙○○、丁○○部分均撤銷，發回台灣高等
法院。
其他上訴駁回。
    理  由
甲、撤銷發回（戊○○違反銀行法及甲○○、丙○○、丁○○）部分
本件原判決撤銷第一審論處上訴人戊○○、甲○○共同連續違反除法律另有規定外，
非銀行不得收受存款業務之規定罪刑，及論處上訴人丙○○、丁○○共同連續違反意
圖影響集中市場有價證券交易價格，而散布不實資料之規定罪刑部分之判決，改判仍
均論處戊○○、甲○○共同連續違反除法律另有規定外，非銀行不得收受存款業務之
規定罪刑，及皆論處丙○○、丁○○共同連續違反不得有直接、間接從事其他影響集
中市場有價證券交易價格之操縱行為之規定罪刑，固非無見。惟查：(一)、本件偵查中
，檢察官雖依職權核發通訊監察書，指揮法務部調查局台北市調查處（下稱台北市調
查處）對戊○○等人之電話實施監聽，並製作監聽錄音譯文，但戊○○、丙○○、丁
○○及其原審選任之辯護人已一再對該譯文之真實性有所爭執，請求勘驗監聽錄音（
原審卷(一)第八十九頁、第一０五頁正、反面、第一七六頁反面、第一七八頁，卷(二)第
二十四頁、第一０五頁，卷(三)第四十一頁、第一五二頁）。但經原審向台北市調查處
調取該錄音結果，既據覆「因時間已久，已無留有錄音帶」（原審卷(三)第五十四頁、
第一五四頁），而無從勘驗比對，該譯文復無法經由交互詰問等程序，擔保其真實性
，乃原審亦未進一步查明及論述該譯文所載，如何確與錄音內容相符即遽採為認定戊
○○、甲○○、丁○○、丙○○共同謀議操縱瑞利股票價格犯行之主要依據，已難昭
折服。(二)、原判決認戊○○、甲○○有違反銀行法第二十九條之一之規定，而適用銀
行法第一百二十五條第一項規定論處其二人罪刑。但按銀行法第二十九條之一所謂以
收受存款論，除須以借款、收受投資、使加入為股東或其他名義，向多數人或不特定
之人收受款項或吸收資金外，尚須「約定或給付與本金顯不相當之紅利、利息、股息
或其他報酬」始足當之。則此項犯罪構成要件之事實，自應於事實欄內詳為記載，然
後於理由內敘明其所憑之依據及認定之理由，使事實與理由兩相一致，方為適法。乃
原判決於事實欄（原判決事實二）祇記載戊○○、甲○○以「華利金融投資聯誼會」
、「大眾投資顧問公司」、「亞東投資顧問公司」，及「譚老師服務處」名義，對外
招收會員，收取入會費，用以投資股票及期貨等情，對其二人是否與會員約定給付與
本金顯不相當之紅利、利息、股息或其他報酬？如何約定？並無隻字片語之記載，理
由內亦僅以「依扣案證物第三十八號即戰勝股市、飆股世界宣傳單所載：『投資十萬
元（新台幣，下同），期滿一年領回本金三萬元，期滿二年領回本金三萬元，期滿三
年領回本金四萬元』、『投資二十萬元，期滿一年領回本金十萬元，期滿二年領回本
金五萬元，期滿三年領回本金五萬元，第四年可享紅利五萬元』、『投資三十萬元，
期滿一年領回本金十萬元，期滿二年領回本金十萬元，期滿三年領回本金十萬元，第
四年可享紅利五萬元，第五年可享紅利五萬元』，投資期間享受操作股市資料傳真，
免費技術課程研習及盤中問盤服務，並可因另繳二萬元服務費，享受中文傳呼服務」
云云，即謂「足見利益甚為優厚，雖名目不同，仍應認係以顯不相當之紅利及報酬，
向不特定人吸收資金」（原判決第十五頁倒數第二行至第十六頁第七行），而未進一
步說明譚、林二人約定給與之紅利或報酬，「依當時之經濟及社會狀況，客觀上如何
較一般債務之利息，顯有特殊之超額」，而得認「與本金顯不相當」之理由，除不足
為適用法令之基礎外，亦嫌判決理由未備。況依原判決上開論述觀之，其投資十萬元
者，亦僅取回本金，又何得謂有給付「與本金顯不相當」之利息？其此部分之論述，
亦屬矛盾。(三)、丁○○始終否認有買賣「瑞利」股票，操縱該股交易價格之情事，原
審向台灣證券交易所股份有限公司查詢結果，亦據函覆丁○○於證券集中交易市場未
向任何證券商開戶。至證人劉林玉汝於原審詢以「第一銀行民權分行0000000
0000帳號是你所開立？」，雖答稱：「是的。是甲○○要我開立給林用，林要存
私房錢用的，是林專門在使用。我另有開立華南（銀行）的帳戶亦是林在使用。華南
（銀行）帳戶我本身亦無使用，我開立好帳戶便將存摺及印章給林用，我沒有與林合
夥做生意，也沒有投資要林幫我理財……」等語（原審卷(三)第二十二頁），然依其上
開證言係謂所開立之帳戶均供甲○○而非供丁○○使用。乃原判決竟援引劉林玉汝上
開證言為基礎，據以說明「惟國人多有以人頭戶買賣股票之情，乃眾所週知之事，實
際上被告（上訴人）丁○○係借用女友邱淑娟及其親人劉林玉汝等之帳戶使用，為…
…，復與邱淑娟、『劉林玉汝』所供相符」，因認丁○○否認犯罪之辯解不足採信（
原判決第二十七頁第十三行至第十六行），此項論斷，核與上揭卷內資料並不相符合
，有證據理由矛盾之違誤。況原審亦未進一步查明於該期間內，邱淑娟及劉林玉汝之
帳戶是否有買賣「瑞利」股票之紀錄？率謂丁○○係借用上開二人之帳戶炒作「瑞利
」股票，亦嫌速斷而難昭折服。戊○○此部分上訴，及甲○○、丙○○、丁○○上訴
意旨分別指摘原判決違法，非無理由，認應發回更審，期臻翔適。原判決認潭清連、
甲○○牽連犯證券交易法第一百七十五條之罪部分，基於審判不可分之原則，併予發
回。
乙、上訴駁回部分
一乙○○部分
按刑事訴訟法第三百七十七條規定，上訴於第三審法院，非以判決違背法令為理由，
不得為之。是提起第三審上訴，應以原判決違背法令為理由，係屬法定要件。如果上
訴理由狀並未依據卷內訴訟資料，具體指摘原判決不適用何種法則或如何適用不當，
或所指摘原判決違法情事，顯與法律規定得為第三審上訴理由之違法情形，不相適合
時，均應認其上訴為違背法律上之程式，予以駁回。本件原判決綜合上訴人乙○○之
自白，共犯甲○○之供述，扣案股東分配單、銀行匯款單等證據，並參酌全案其餘卷
證資料，本於事實審法院推理之作用，認定乙○○有共同連續違反不得有直接、間接
從事其他影響集中市場有價證券交易價格之操縱行為之規定犯行，已詳細敘明其採證
認事之理由，對乙○○諉稱其僅為戊○○之中文傳呼會員，且係單純之提供資金，不
清楚戊○○如何買賣，買進及賣出之價格，亦非該期間「瑞利」股票之最低及最高點
，又僅提供資金二千萬元，不足影響股票市場行情云云，如何不足採信，亦已詳加說
明。乙○○上訴意旨對原審之論斷，究有何違背經驗法則或論理法則，並未依據卷內
資料為具體之指摘，猶以其僅加入為戊○○之中文傳呼會員，只提供資金，不知甲○
○如何下單買賣，買進及賣出價格亦非「瑞利」股票之最低及最高點，投資之金額不
足影響股票市場行情云云，據以指原判決昧於事實，違背法令云云，係執陳詞，對原
審採證認事之適法職權行使，漫事指摘，復為單純之事實上爭辯，依上開說明，自非
適法之第三審上訴理由。又依前述，原判決係依憑全案卷證資料予以綜合判斷而為判
決，並非無證據所為單純之推測，上訴意旨指原判決「亳無根據，全屬臆測」，亦有
誤會。綜前所述，乙○○上訴意旨所指，均與法律規定得為第三審上訴理由之情形不
相適合，其上訴違背法律上之程式，應予駁回。
二戊○○公然煽惑他人犯罪部分
按刑事訴訟法第三百七十六條所列各罪之案件，經第二審判決者，不得上訴於第三審
法院，為上開法條所明定。本件上訴人戊○○因以演說公然煽惑他人犯罪部分，原審
係依刑法第一百五十三條第一款論處罪刑，核屬刑事訴訟法第三百七十六條第一款之
案件，依上開說明，既經第二審判決，不得上訴於第三審法院，戊○○就此部分竟復
提起上訴，顯為法所不許，應予駁回。
據上論結，應依刑事訴訟法第三百九十七條、第四百零一條、第三百九十五條前段，
，判決如主文。
中      華      民      國    九十二    年     十一     月    二十七    日
                              最高法院刑事第十一庭
                                  審判長法官  張  淳  淙
                                        法官  謝  俊  雄
                                        法官  蘇  振  堂
                                        法官  張  春  福
                                        法官  呂  丹  玉
      右正本證明與原本無異
                                              書  記  官
中      華      民      國    九十二    年     十二     月      二      日
                                                                        ｖ


司法院資訊處製作；財團法人民間司法改革基金會備份。
